臺灣雲林地方法院民事判決　八十九年度訴字第三八九號
　　原　　　告　乙○○
　　被　　　告　甲○○
　　訴訟代理人　丙○○
　　被　　　告　丁○○
右當事人間請求返還信託物等事件，本院判決如左：
    主      文
被告甲○○應將坐落雲林縣古坑鄉○○段一之二地號土地所有權應有部分三分之一，
其中三分之一（即原應有部分九分之一）移轉登記與原告。
前項土地所有權移轉登記辦理完畢後，兩造共有坐落雲林縣古坑鄉○○段一之二地號
土地，面積二‧八二八二公頃土地，按附圖即雲林縣斗六地政事務所九十一年五月十
四日土地複丈成果圖所示，即編號甲部分面積○‧二八四五公頃土地、戊部分面積○
‧○二二九公頃土地，均分歸原告取得；編號乙部分面積○‧六一四九公頃土地，分
歸被告甲○○取得；編號丁部分面積一‧八四四六公頃土地，分歸被告丁○○取得；
丙部分面積○‧○六一三公頃土地，分歸兩造共同取得，並按應有部分原告九分之一
、被告甲○○九分之二、被告丁○○三分之二之比例保持共有，以供通行之用。
訴訟費用由被告甲○○負擔十八之分十一、被告丁○○負擔三分之一，餘由原告負擔
。
    事      實
一、原告方面：
（一）聲明：主文第一項、第二項所示。
（二）陳述：
  １、被告甲○○所有坐落雲林縣古坑鄉○○段一之二地號、地目旱、面積二‧八二
      八二公頃土地（以下簡稱系爭土地）所有權應有部分三分之一，係原告與被告
      甲○○之父徐朝舜生前購得，於民國（下同）四十七年九月九日，藉被告甲○○之名義登記為所有權人，嗣徐朝舜將其中三分之一即全部所有權應有部分九
      分之一，分配予原告所有，並由原告耕作，惟仍登記在被告甲○○之名下，未
      為移轉登記，原告與被告甲○○乃於六十三年十一月十日書立契約，載明被告
      甲○○就系爭土地所有權應有部分九分之一為原告所有，而該土地另外應有部
      分九分之二，則為被告甲○○所有，並附註此後如登記土地應共同負擔登記費
      用。嗣徐朝舜於七十二年八月九日死亡，上開土地成為遺產，原告對被告甲○○遂有請求返還信託物之權利，至七十三年一月九日，原告與二人再訂立書面
      契約確認上開法律關係，另議定道路用地應共同分攤之情；八十八年七月十二
      日，二人又訂立協議書，約定如法律容許土地分割時，被告甲○○即負有辦理
      移轉登記並分割之義務，而農業發展條例於八十九年一月二十六日修正通過，
      原告已得請求回復登記為所有人。是原告依其與被告甲○○所訂立之協議書等
      ，請求判決如主文第一項所示。
  ２、本件系爭土地如經被告甲○○將其應有部分三分之一，其中三分之一（即原應
      有部分九分之一）移轉登記予原告後，乃屬兩造共有之土地，核無不分割或分
      管之協議，且依現行法令亦無不能分割之情形，又因被告甲○○已經拒絕移轉
      ，否認原告之權利，本件共有之土地，顯無從以協議之方式分割，原告自得請
      求按原物分配與兩造分別取得。而系爭土地之占有使用現況，仍如八十九年十
      月二十六日勘驗筆錄所載，其中被告丁○○所有之建物，係坐落在分割後之丁
      部分土地內，無虞拆除；而原告與被告甲○○各自原有之檳榔園及竹林，均因
      價值尚菲，分割後變動之面積不大，可以各自遷移或交換處理；至於被告丁○○所有系爭土地上之檳榔樹，數量亦少，將來如不作價移交，亦可除去無妨。
      至其分割方法，原告主張依雲林縣斗六地政事務所九十年六月二十日之複丈成
      果圖，及九十一年五月十四日修正後之複丈成果圖所示，將其中附圖所示甲、
      戊部分土地，均分歸原告取得；乙部分分歸被告甲○○取得，丁部分土地，分
      歸被告丁○○取得；丙部分土地，分歸原告、被告甲○○、丁○○三人，按所
      有權應有部分依序為九分之一、九分之二、三分之二之比例，保持共有，作為
      分割後各筆土地之聯外道路使用，此分割方案可按各自持分，取得相符面積之
      土地，價值亦相當，爰請求判決如主文第二項所示。
（三）證據：提出土地登記簿謄本、地籍圖謄本、協議書、身分證影本、土地所有權
      狀影本、調解不成立證明書、分割方案圖各一件、立約書二件、戶籍謄本三件
      為證。
二、被告甲○○方面：
（一）聲明：駁回原告之訴。
（二）陳述：
  １、系爭土地係被告甲○○夫妻與父親徐朝舜共同出資購買，徐朝舜因考量家中生
      計均由被告甲○○負擔，便將系爭土地之所有權登記在被告甲○○之名下，而
      被告甲○○係慮及原告生活困苦始同意原告在系爭土地耕作。原告所提出之七
      十三年立約書，係徐朝舜過世，為辦理繼承登記之故，始在原告之百般刁難下
      簽立該立約書。又被告甲○○於八十年間因發生車禍腦部受損，而於八十八年
      七月間原告自行將被告甲○○帶往簽立該契約書，且被告甲○○目不識丁，不
      瞭解契約之真意，是兩次契約之簽立過程均有如上之瑕疵，難認該契約書為有
      效。又契約書上已載明原告對系爭土地僅有耕作權，無土地所有權，原告之訴
      應無理由。
  ２、依兩造於七十三年一月九日所簽訂協議書內容所示，被告甲○○對於系爭土地
      持分有優先承買權，而被告甲○○亦希望購買原告土地之應有部分。另原告所
      提之分割方案所示，被告甲○○所分得之部分，就該土地上均為石頭，無法耕
      作，故不同意原告所提之分割方法分案。又依雲林縣政府斗六地政事務所八十
      九年十二月五日土地複丈成果圖所示，原告在未起訴前其所耕作的部分為Ａ部
      分，Ｂ部分為被告甲○○所耕作，且該土地上已種植麻竹超過三十年，Ｃ部分
      則為被告丁○○所耕作。
（三）證據：提出土地所有權狀影本、土地登記簿謄本、交通部函各一件、醫療費用
      收據二件為證。
三、被告丁○○方面：未於言詞辯論期日到場，據其於準備程序之聲明及陳述略以：
（一）聲明：原告之訴駁回。
（二）陳述：被告已在系爭土地上耕種多年，希望繼續保有目前的耕種面積，並希望
      能夠分割取得系爭土地之上半部，且保留既存道路。
四、本院依職權履勘現場及囑託雲林縣斗六地政事務所繪製土地複丈成果圖，並函請
    雲林縣政府地鑑定系爭土地價格。
    理      由
一、本件被告丁○○經合法通知，無正當理由，未於言詞辯論期日到場，核無民事訴
    訟法第三百八十六條所列各款情形，爰依原告之聲請，由其一造辯論而為判決。
二、本件原告起訴主張：原告與被告甲○○之父徐朝舜生前購得系爭土地之應有部分
    三分之一，於四十七年間移轉登記在被告甲○○名下，嗣徐朝舜將該土地應有部
    分三分之一，其中三分之一分配於原告所有，惟未為移轉登記，原告與被告甲○○乃分別於六十三年十一月十日、七十三年一月九日、八十八年七月十二日三次
    簽立立約書，認該部分之所有權係信託登記在被告甲○○之名下，原告就該土地
    之應有部分有三分之一，其中三分之一有信託物返還請求權，爰依原告與被告甲○○所簽訂之協議書，請求判決如主文第一項所示。又兩造共有之系爭土地，無
    不分割或分管之協議，亦無不能分割之情形，且無法協議分割，原告自得請求分
    割共有物，而系爭土地如依附圖所示分割方案分割，各筆土地均有聯外道路使用
    ，又按各自應有部分比例，取得相符面積之土地，價值亦相當，原請求判決如主
    文第二項所示等語。被告甲○○則以：系爭土地之應有部分三分之一係被告甲○○所有，因原告生活困苦始同意在系爭土地上耕作，又七十三年及八十八年間契
    約書之作成均有瑕疵，難謂為有效之契約，又契約書上亦載明原告無所有權，僅
    有耕作權。另被告甲○○所分得之土地無法耕作，故不同意原告所提之分割方案
    云云，資為抗辯。被告丁○○則以：希望繼續保有目前的耕種面積，且能夠分割
    取得系爭土地之上半部云云，資為抗辯。
三、原告起訴主張其與被告甲○○分別於六十三年十一月十日、七十三年一月九日及
    八十八年七月十二日簽立立約書及協議書。而依目前土地登記謄本之記載，坐落
    雲林縣古坑鄉○○段一之二地號土地，係按被告甲○○、丁○○應有部分比例為
    三分之一、三分之二保持共有等情，業據其提出立約書二件、協議書、土地登記
    謄本各一件為證，復為被告所不爭執，自應信為真實。
四、按本條例修正施行前，繼承人因受原土地法第三十條之一及修正前本條例第三十
    一條之限制，而以約定或信託方式，將農地或其持分登記於受託人名下者，於本
    條例修正通過後一年內，得請求回復登記為所有人。回復請求權人並得請求依其
    持分分割。農業發展條例第十七條第一項定有明文。經查：
（一）原告主張被告甲○○所有系爭土地應有部分三分之一，其中三分之一係以信託
      方式登記於被告甲○○名下，並於農業發展條例於八十九年一月二十六日修正
      通過後之一年內即同年七月三十一日具狀向本院提起返還信託物等訴訟，請求
      被告甲○○應將系爭土地應有部分三分之一，其中三分之一回復原告登記為所
      有人一節，有起訴狀原本之收文戳在卷可查，復為被告甲○○所不爭執，自應
      信原告之主張為真實。是原告在農業發展條例第十七條第一項修正通過後之一
      年內提起本訴，本院自應就原告與被告甲○○間是否存在信託關係一節加以審
      究。
（二）原告與被告甲○○於六十三年十一月十日簽立立約書【下稱第一立約書，見本
      院卷第九頁】，約定系爭土地係原告與被告甲○○之父親向他人購入後，交由
      原告與被告甲○○管理，而就該土地之應有部分三分之一，原告之應有部分比
      例為三分之一之三分之一，而被告甲○○之應有部分比例為該三分之一之三分
      之二；又於七十三年一月九日再次簽訂立約書【下稱第二立約書，見本院卷第
      十三頁】，除有與上開第一立約書相同之約款外，尚約定於四十七年間辦理登
      記時，原告非登記所有權人，但有應有部分之三分之一存在，日後原告欲出賣
      其可分得之部分時，被告甲○○有優先承買權，若被告甲○○放棄優先承買權
      時，則任由原告將其所應分得之部分售予他人；復於八十八年七月十二日簽訂
      協議書【下稱第三立約書，見本院卷第十四頁】約定雙方除確認第二立約書為
      有效外，就上開第一、第二立約書未約定之事項，另有其他補充約定，且雙方
      均簽名於上開各立約書之事實，業據原告提出立約書二件、協議書一件為證，
      被告甲○○對於上開第一至第三立約書之真正不爭執，自應信原告之主張為真
      實。又原告與被告甲○○就系爭土地之應有部分三分之一，自六十三年間起至
      八十八年間止，曾經三度簽立協議書，且就該部分所有權之歸屬問題加以歷次
      約定及確認，其中三次立約書固然所約定條款之範圍及內容各有不同，惟共同
      條款係就系爭土地之應有部分三分之一雖登記名義人為被告甲○○，惟原告可
      取得應有部分三分之一中三分之一之所有權一節加以約定，此觀第一立約書約
      定：「查古坑鄉○○段一之二土地所有權人甲○○，此地乃父徐朝舜向他人購
      入，分給甲○○及乙○○掌管，各人持分額甲○○三分之二乙○○三分之一」
      等語，而第二立約書約定：「…土地，原係以父徐朝舜所購買，分給甲○○、
      乙○○耕作，各人持分額為甲○○分之貳、乙○○分之壹」等語，另第三
      立約書則約定：「茲繼前1.9.立約書（附影本）甲乙雙方再協議同意條件如
      后：一雙方均認同前立約書有效。二依前立約書甲方取得三分之二，乙方取得
      三分之一，甲乙雙方現地分耕，依持分享受權利、負擔義務」等語至灼，益見
      第一至第三立約書已就上開土地應有部分三分之一之所有權歸屬作明確之約定
      ，該等契約書均應為有效。復參以被告甲○○於本院言詞辯論時自承：「至於
      返還信託物部分，讓原告原先就其所耕作的部分拿回去沒有關係。原告在還沒
      有起訴前其所耕作的部分為八十九年十二月五日土地複丈成果圖【見本院卷第
      四十二頁】Ａ部分、Ｂ部分為我所耕作，Ｃ部分為丁○○所耕作」等語（見本
      院九十一年六月二十日言詞辯論筆錄），是原告在系爭土地上已耕作多年，被
      告甲○○對此亦無意見，且八十九年十二月五日土地複丈成果圖所示原告所種
      植檳榔樹之面積約占系爭土地之百分之十一，經核與第一至第三立約書所約定
      原告對系爭土地有九分之一之應有部分比例相近，足見原告與被告甲○○所簽
      訂之第一至第三立約書亦與現耕作情況相符。從而，系爭土地應有部分三分之
      一登記名義人雖為被告甲○○，惟原告就該土地所有權應有部分土地三分之一
      中之三分之一信託登記於被告甲○○名下等情，應堪以認定。
（三）另被告甲○○固以：第二立約書係在原告之刁難下始簽立，而第三立約書原告
      係趁被告甲○○因車禍腦部受損，且目不識丁之情況下簽立該契約書，故第二
      、第三立約書均難認為有效等詞置辯。惟查：原告與被告甲○○所簽立之第二
      立約書分別就原告與被告甲○○之所有權應有部分之比例、優先承買權條件之
      成就與拋棄及道路用地之比例分擔等條款作約定；另第三立約書除前述之條款
      外，尚約定：「…三甲方（即被告甲○○）為標示登記名義人，如有買賣、設
      定等處分行為應得乙方（即原告）同意。四如法令規定得分割時，甲方交付一
      應證件，無條件會同乙方，辦理分割、移轉等登記，費用概由乙方負擔。五如
      道路拓寬，現耕位置應依持分調整耕作現況。六本協議書效力及於雙方繼受人
      。七未盡事宜，依民法或相關法律規定辦理（下略）」等語，此有前開立約書
      、協議書各一件為證，是觀之上開二次協議內容，已就被告甲○○之優先承買
      權、辦理分割時交付相關證件以偕同辦理等條款作明文化之條款，復預先慮及
      該立約書對於將來之繼受人亦有拘束力，再就立約書未能約定詳盡之部分，特
      別約定適用民法及其他相關法律規定，顯見上開土地分割協議書係經過原告與
      被告甲○○縝密思考，而擬定上開條款，並經原告與被告甲○○簽訂，應無刁
      難或詐欺之情事存在，是以被告僅空言辯稱上開二立約書有瑕疵存在，未能舉
      證以佐其說，顯不足採。復參以第二、第三立約書分別於七十三年一月九日、
      八十八年七月十二日所簽立，又被告甲○○於八十九年七月三十一日原告提起
      本訴前，亦未依民法第七十四條第二項規定，於簽立第二、第三立約書之後一
      年內以受詐欺、脅迫為由，撤銷此一意思表示，則上開第二至第三立約書既未
      經撤銷，仍屬有效之效契約。
（四）從而，原告與被告甲○○所簽立之第一至第三立約書既屬有效，且原告於農業
      發展條例第十七條第一項通過後之一年內提起本訴，請求被告甲○○應將系爭
      土地所有權應有部分三分之一，其中三分之一移轉登記與原告，為有理由，應
      予准許，爰判決如主文第一項所示。
五、又按被上訴人以一訴請求上訴人辦理應有部分一九四之二六之移轉登記，並請求
    按登記後之應有部分為原物分割，與訴訟經濟之原則相符，應無不可。最高法院
    七十二年度台上字第四一八０號判決意旨參照。查：原告起訴主張被告甲○○所
    有系爭土地之應有部分三分之一，其中三分之一為原告所有，且依據第一至第三
    立約書之約定，原告請求被告甲○○將上開部分土地所有權移轉登記於原告，為
    有理由，原告對系爭土地有所有權應有部分九分之一，已如前述，惟原告依本判
    決主文第一項經辦理所有權移轉登記之後，已為系爭土地土地登記謄本上所列之
    共有人，揆諸上開判決所揭示之訴訟經濟原則及農業發展條例第十七條第一項之
    規定，本院認原告於本訴中一併請求分割共有物，即屬有據，應予准許。
六、末按各共有人得隨時請求分割共有物，但因物之使用目的不能分割或契約訂有不
    分割之期限者，不在此限。共有物之分割，依共有人協議之方法行之，分割方法
    不能協議決定者，法院得因任何共有人之聲請，命為左列之分配：一、以原物分
    配於各共有人。二、變賣共有物，以價金分配於各共有人，民法第八百二十三條
    第一項、第八百二十四條第一項、第二項分別定有明文。經查：原告主張系爭土
    地為兩造所共有，應有部分原告為九分之一、被告甲○○為九分之二、被告乙○○為三分之二，共有人間並無不予分割之協定，亦無因物之使用目的不能分割之
    情形，復無法達成分割之協議等情，業據其提出土地登記謄本、調解不成立證明
    書各一件為證，復為到場之被告甲○○所不爭執，而被告丁○○則經合法通知，
    未到場爭執，亦未提出書狀以供斟酌，自堪信為真實。從而，原告訴請分割系爭
    土地，洵屬正當，應予准許。
七、再裁判分割共有物訴訟，為形式之形成訴訟，其事件本質為非訟事件，故法院定
    共有物之分割方法，雖應斟酌當事人之聲明、共有物之性質、經濟效用及全體共
    有人之利益等公平決之，然不受當事人聲明之拘束。本件原告主張分割方法應依
    兩造應有部分比例計算各共有人分得面積分割如附圖所示，復經本院審酌原告請
    求之分割方案及系爭土地之性質、經濟效用及公平原則，認採取如附圖所示方案
    為分割方法，顯屬妥適，茲敘明理由如下：
（一）系爭土地如雲林縣斗六地政事務所八十九年十二月五日土地複丈成果圖所示【
      見本院卷第四十二頁】，編號Ａ部分、面積三一一五平方公尺土地，為原告種
      植檳榔樹，編號Ｂ部分、面積五八六八平方公尺土地，為被告甲○○種植竹林
      ，編號Ｃ部分、面積六一三平方公尺，為既存私設道路，編號Ｃ部分使用範圍
      線以東之部分，有編號Ｄ之建物及空地，而該部分為被告丁○○種植檳榔樹之
      事實，業經本院於八十九年十月二十六日會同兩造勘驗現場及會同雲林縣斗六
      地政事務所派員勘測明確，並製有勘驗筆錄、現場略圖及複丈成果圖各一件在
      卷可稽。就兩造現有使用位置以觀，被告丁○○係使用附圖所示編號丁部分土
      地，且於該部分土地內有被告丁○○所有之建物，此部分可獲得保留，無須拆
      除，則依附圖所示方案分割，被告丁○○部分符合系爭土地使用現況。
（二）系爭土地依附圖所示方法分割後，原告及被告甲○○所分得之編號甲、乙部分
      土地上各自有檳榔樹及竹林，此部分經原告同意就上開竹林及檳榔園，因變動
      面積不大，可各自遷移或交換處理；又原告另分得附圖編號戊部分土地，此原
      係被告丁○○種植檳榔樹之部分，此部分經原告表示該土地上之檳榔樹數量極
      少，將來如不作價移交，亦可除去無妨。是如附圖所示之分割方案，可使各共
      有人均取得方正完整地形之土地，可提高使用上之經濟效能，復依各共有人應
      有部分比例分割取得，故本院認如附圖所示分割方法，足以採用。
（三）又按附圖所示方法分割後，附圖編號丙部分、面積六一三平方公尺土地由兩造
      三人依原應有部分比例保持共有，且該部分土地係供作通行之用，與目前之使
      用現況相符，無庸另行支出其他費用開通道路。再者，附圖編號甲、乙、丁、
      戊部分土地於分割後，可獨立取得通行道路即編號丙之方法，且面臨路寬之長
      度亦均足夠供通常使用，且分割後之土地地形均屬完整，亦有助於經濟上使用
      價值之提升，故如附圖所示之分割方案，堪值採用。
（四）綜上所述，本院審酌各共有人意願、地形完整、對外交通之便利，並兼顧公平
      原則及土地分割後之有效利用，認系爭土地依附圖所示分割方法分割，顯屬妥
      適，爰將系爭土地分割如主文第二項所示。
八、本判決主文第一項係原告請求被告甲○○應將系爭土地所有權應有部分三分之一
    ，其中三分之一應辦理移轉登記於原告，被告甲○○此部分全部敗訴，自應由被
    告甲○○負擔此部分訴訟費用；至於本判決主文第二項係因分割共有物而涉訟，
    被告甲○○、丁○○之行為可認按當時之訴訟程度為伸張或防禦權利所必要，故
    於法院准予分割，原告之訴為有理由時，仍應由兩造依系爭土地應有部分之比例
    分擔訴訟費用以符公平，附此敘明。
據上論結，原告之訴為有理由，依民事訴訟法第三百八十五條第一項前段、第七十八
條、第八十一條第二款、第八十五條第一項但書，判決如主文。
中　　　華　　　民　　　國　　九十一　　年　　 　七   　月　  　四　  　日
　　　　　　　　　　　　　　 臺灣雲林地方法院民事第二庭
~B審判長法官　陳宏卿
~B法      官　林秋火
~B法　　　官　柯志民
右為正本係照原本作成
如對本判決上訴須於判決送達後二十日內向本院提出上訴狀。（須附繕本）
中　　　華　　　民　　　國　　九十一　　年　　　 七　 　月　　  四  　　日
~B法院書記官　張瑛瑢
